【裁判字號】    98,消債更,1002
【裁判日期】    980724
【裁判案由】    聲請更生程序
【裁判全文】
臺灣高雄地方法院民事裁定          98年度消債更字第1002號
聲  請  人
即  債務人  甲○○
代  理  人  李靜怡律師
上列當事人因消費者債務清理事件聲請更生，本院裁定如下：
    主  文
聲請駁回。
聲請費用由聲請人負擔。
    理  由
一、本件聲請意旨略以：聲請人即債務人（以下簡稱聲請人）現
    積欠中國信託商業銀行等金融機構債權人共計新臺幣（下同
    ）2,304,000 元，另積欠乙○○私人債務700,000 元，於民
    國95年8 月間曾依「中華民國銀行公會會員辦理消費金融案
    件無擔保債務協商機制」，提出債權人清冊，請求當時最大
    無擔保債權銀行即板信商業銀行股份有限公司（以下簡稱板
    信銀行）共同協商債務清償方案，就當時無擔保債務欠款金
    額891,541 元達成還款協議，約定自95年9 月起，分120 期
    ，利率5 % ，每月10日繳納9,456 元之方式償還，因有房屋
    貸款未參與協商，於消費者債務清理條例施行後，曾向最大
    債權銀行即中國信託商業銀行股份有限公司（以下簡稱中國
    信託銀行）聲請共同協商債務清償方案而遭退件，協商不成
    立。聲請人擔任軍職，每月薪資收入約40,000元，扣除全家
    五口（即聲請人、配偶及三名未成年子女）每月支出30,811
    元（含伙食費13,500元、電視收訊費50 0元、交通費600 元
    、電費1,500 元、瓦斯費790 元、電話費1,500 元、軍健保
    費2 ,761 元 、水費350 元、教育費7, 079元、稅金2,231
    元，扶養費已包含於日常生活開銷內）後，所餘有限，尚須
    支付房貸及每月協商款，顯有不能清償債務之虞。為此，爰
    依法聲請准予裁定更生等語。
二、按「為使負債務之消費者得依本條例所定程序清理其債務，
    以調整其與債權人及其他利害關係人之權利義務關係，保障
    債權人之公平受償，謀求消費者經濟生活之更生及社會經濟
    之健全發展，特制定本條例。」、「債務人不能清償債務或
    有不能清償之虞者，得依本條例所定更生或清算程序，清理
    其債務」，消費者債務清理條例第3 條定有明文。是消費者
    債務清理條例之立法，其中心思想乃認陷於經濟上困境之消
    費者若任其於惡性循環之債務窘境中自生自滅，其將衍生嚴
    重之社會問題，致難以維持安定之社會經濟秩序，故有予之
    分別情形依更生或清算之程序清理其債務之必要，藉以妥適
    調整其與各相關債權人等間之權利義務關係，以謀求消費者
    經濟生活之更生機會，從而健全社會經濟發展。惟私法上之
    債之關係，係以當事人間之信賴關係為基礎，為社會經濟組
    織之重要支柱。當事人於以法律行為追求自己之利益之際，
    亦應顧及對方之利益，並考量債權債務在社會上之作用，本
    於誠實及信用之原則，行使其債權及履行其債務。故債務人
    之消費者欲以上開條例為其所負義務之調整者，自應本於誠
    信原則之本旨，僅在其不能清償債務或有不能清償之虞而使
    其陷於經濟上之困境時始得准許之，以避免其藉此善意之立
    法而惡意圖謀減免債務，致使社會陷於道德之危險，並因此
    使信用緊縮而造成社會經濟之動盪。又聲請更生或清算不合
    程式或不備其他要件者，法院應以裁定駁回之，但其情形可
    以補正者，法院應定期間先命補正，消費者債務清理條例第
    8 條亦有明定。
三、經查：
(一)聲請人截至97年10月16日止積欠中國信託銀行等債權人共計
    2,304,000 元，於消費者債務清理條例施行後，曾於98年4
    月向最大債權金融機構即中國信託銀行請求共同協商債務清
    償方案，惟因聲請人前已參與95年度銀行公會協商機制成立
    ，中國信託銀行即不再與聲請人另行協商，故聲請人申請協
    商不成立等情，有聲請人提出之債權人清冊、財團法人金融
    聯合徵信中心當事人綜合信用報告、協議書及無擔保債務還
    款計劃表、中國信託銀行民事陳報狀（見本院卷第9 頁、第
    16 頁 至第17頁、第22頁至第23頁、第85頁至第87頁），堪
    信為真。本件聲請人雖已踐行前置協商程序，符合聲請更生
    之程序要件，惟依前揭條文規定及說明意旨，聲請人就上開
    債務須有不能清償債務或有不能清償之虞，且此情形業使其
    陷於經濟上之困境時，法院始應准之進行更生程序，合先敘
    明。
(二)查聲請人目前擔任軍職，98年每月應領薪資為46,670元，加
    計年終獎金及考績獎金後，年收入總額約為676,715 元（計
    算式：46,670×14.5＝676,715） ，換算聲請人平均每月應
    領薪資為56,393元（元以下4 捨5 入）；聲請人配偶姚慧菁
    96年12月至97年9 月所得總額為180,356 元，換算平均每月
    薪資收入約18,036元，有聲請人薪資單、聲請人配偶各類所
    得扣繳暨免扣繳憑單等在卷可稽（見本院卷116 頁背面、第
    122 頁），是聲請人目前全家每月平均收入應為74,429元（
    元以下4 捨5 入），即堪認定。另聲請人陳報全家五口每月
    實際生活費支出為30,811元（含伙食費13,500元、電視收訊
    費500 元、交通費600 元、電費1,500 元、瓦斯費790 元、
    電話費1,500 元、軍健保費2,761 元、水費350 元、教育費
    7,079 元、稅金2,231 元，扶養費已包含於日常生活開銷內
    ，見本院卷第7 頁）後，業據提出戶籍謄本、日常支出單據
    為證（見本院卷第10頁至第15頁），核其金額均屬維持其自
    身及家人最低基本生活條件之合理支出，堪認聲請人全家每
    月實際支出之必要費用為30,811元，則以聲請人全家每月收
    入74,429元扣除上開實際支出之必要費用後，尚餘43,618元
    （計算式：74,429 －30,811＝43,618）可資運用。
(三)本件聲請人截至97年10月16日止積欠中國信託銀行等金融機
    構債權人共計2,304,000 元，債務內容包含中國信託銀行房
    貸債務為1,552,000 元、荷蘭銀行及板信銀行非現金卡之無
    擔保授信債務為752,000 元，有財團法人金融聯合徵信中心
    當事人綜合信用報告附卷可稽（見本院卷第22頁至第23 頁
    ）。其中上開金融機構非現金卡之無擔保授信債務部分，聲
    請人目前仍依95年無擔保債務協商條件持續繳款中，每月繳
    納9,456 元，並未毀諾；而房貸債務部分，截至98年5 月18
    日止未償餘額為1,483,155 元，聲請人目前仍按月依約繳納
    本息，其於98年4 月、5 月繳納本息金額均為9,282 元（利
    息分別為2,542 元、2,450 元，見本院卷第94頁）等情，有
    聲請人民事補正狀、放款帳戶還款交易明細在卷可按（見本
    院卷第88頁至第90頁、第92頁至第94頁），準此，聲請人就
    上開金融機構債務每月應繳本息僅為18,738元（計算式：9,
    456 ＋9,282 ＝18,738）。另聲請人陳稱尚有積欠700,000
    元之私人債務，其中500,000 元係向乙○○借款，另200,00
    0 元係聲請人配偶之兄丙○○向乙○○借款，由聲請人擔任
    其保證人並簽立本票擔保，業據聲請人提出本票裁定影本及
    民事補正狀（見本院卷第131 頁、第89頁）為證，堪信為真
    。本件聲請人全家每月收入扣除實際支出之必要生活費用後
    尚餘43,618元可資運用，已如前述，則依其收入剩餘情形，
    聲請人按月依約繳納所積欠金融機構債務之每月應繳本息18
    ,738 元 ，並分期償還積欠乙○○之借款及保證債務700,00
    0 元，並無任何困難可言，且聲請人名下尚有房屋1 筆、土
    地2 筆、田賦2 筆，總值達1,019,975 元，有聲請人財產歸
    屬資料清單附卷可按（見本院卷第26頁），亦可供清償聲請
    人之債務，又聲請人償還所積欠之保證債務後，尚可向主債
    務人丙○○求償，再者，聲請人為69年出生，正值壯年，有
    固定收入可供長期持續清償所負債務，據上等節以觀，堪認
    以聲請人上開資產、收入及支出剩餘情形，應可在未來相當
    期限內逐步將債務清償完畢。從而，聲請人陳稱其有不能清
    償債務之虞，自不足採。
四、綜上所述，聲請人既有穩定工作，且其收入扣除其每月必要
    支出後，並無不能清償債務或不能清償之虞之情事，其聲請
    既不符合消費者債務清理條例第3 條所定要件，且此要件欠
    缺又屬無從補正，依上揭條文意旨，自應駁回其更生之聲請
    ，爰裁定如主文。
五、依消費者債務清理條例第11條第1 項、第8 條前段、第15條
    ，民事訴訟法第78條、第95條，裁定如主文。
中    華    民    國    98    年    7     月    24    日
                民事第六庭    法      官  林書慧
上為正本係照原本作成
如不服本裁定，應於裁定送達後10日內，以書狀向本院提出抗告
，並繳納抗告費新臺幣1千元
中    華    民    國    98    年    7     月    24    日
                              書  記  官  莊豐源


司法院資訊處製作；財團法人民間司法改革基金會備份。
